臺灣板橋地方法院刑事判決　　　　　 　93年度易字第464號
　　公　訴　人　臺灣板橋地方法院檢察署檢察官
　　被　　　告　丁○○
上列被告因侵占案件，經檢察官提起公訴（93年度偵續字第137
號），本院判決如下：
    主  文
丁○○連續意圖為自己不法之所有，而侵占對於業務上所持有之
物，處有期徒刑拾月。緩刑參年。
    事  實
一、丁○○於民國81年9 月9 日起，受南山人壽保險股份有限公
    司（下稱南山公司）聘僱，於臺北縣板橋市○○路○段268
    號10樓南山公司板橋分公司通訊處服務，先後擔任該公司壽
    險部業務員、業務主任及業務襄理，獲准於南山公司營業地
    區範圍內經辦人身保險及年金，並負責將該業績之要保書及
    其經收之保險費提交南山公司，為從事業務之人。詎其竟基
    於意圖為自己不法所有之概括犯意，自民國89年起，連續於
    下列時地先後將其向南山公司投保客戶交付之保費予以侵占
    ：
（一）、
1、於89年11月10日至台北市○○路與光復南路交叉路口，向保
   戶己○○所服務擔任保全之辦公大樓向己○○收取90年度保
   費（起訴書誤為89年度，業經公訴檢察官於本院審理時當庭
   更正）現款新台幣（下同）2 萬3 千3 百06元（按保戶己○○係每年11月10 日 繳費，為年繳，每年繳費2 萬3 千3 百
   06元）。
2、於90年11月10日至台北市○○路與光復南路交叉路口，己○○所服務擔任保全之辦公大樓向己○○收取91年度保費（起
   訴書誤為90年度，業經公訴檢察官於本院審理時當庭更正）
   現款2 萬3 千3 百06元；詎丁○○於上開時地收取保費後，
   竟未繳回南山公司，連續予以侵占挪用。嗣經南山公司通知
   己○○上開90年度、91年度2 期保費未繳後，己○○始知其
   前開繳付之保費遭丁○○侵占挪用（按丁○○侵占己○○上
   開保費共計4 萬6 千6 百12元），隨後良傑乃於92年4 月30
   日向南山公司提出書面申訴，陳稱其保費遭丁○○挪用。
（二）、
1、於90年11月6 日之後2 個月之某日在台北縣三重市○○路○段
   8 號果菜市場旁邊，至保戶甲○○所開設之修車廠向甲○○
   收取91度保費（起訴書誤為90年度，業經公訴檢察官於本院
   審理時當庭更正）現款4 萬7 千2 百70元（按保戶甲○○保
   費係每年11月6 日，年繳付，每年繳付保費4 萬7 千2 百70
   元；最遲於2 個月內交付），隨後予以挪用侵占入己。
2、於91年11月6 日之後2 個月之某日在台北縣三重市○○路○段
   8 號果菜市場旁邊，至甲○○所開設之修車廠向甲○○收取
   92度保費（起訴書誤為91度，業經公訴檢察官於本院審理時
   當庭更正）4 萬7 千2 百70元（含甲○○背書交付之客票4
   萬7 千元1 張，發票人為泰霖股份有限公司，負責人為李博
   文；與現款270 元）隨後予以挪用侵占入己。嗣甲○○於繳
   付上開92度保費後，經南山公司通知催繳保費通知與代為墊
   繳保費通知後，始知其所繳付與丁○○之上開保費，未經丁○○繳回其投保之南山公司；嗣經甲○○向南山公司申訴其
   繳納之上開保費被丁○○侵占。
（三）、91年10月間，在台北市○○路國父紀念館附近，向保戶
        乙○○收取逾期未繳之91年度保費與墊繳延滯利息共計
        5 萬3 千9 百98元（按保戶乙○○原係半年繳付保費，
        即各於91年3 月22日、91年9 月22日繳交；每次繳半年
        保費2 萬6 千5 百47元，故由保戶乙○○簽發其本人為
        發票人，付款人為澎湖縣第二信用合作社，發票日為91
        年12月15日，票面金額為5 萬3 千9 百98元之支票交付
        丁○○；該支票金額含2 期之半年保費計5 萬3 千94元
        ，另墊繳延滯利息904 元，共5 萬3 千9 百98元）。嗣
        經乙○○於92年2 月19日向南山公司電話申訴其所繳付
        上開支票保費遭丁○○挪用而未入帳。
二、案經南山人壽保險股份有限公司訴由臺灣板橋地方法院檢察
    署檢察官偵查起訴。
    理  由
一、訊據被告丁○○固供承其本人於前開如事實欄第一段（
    一）、（二）、（三）所述時、地收取保戶己○○、甲○○
    及乙○○等3 人所交付之上開保費款項，惟否認有侵占之犯
    行，辯稱：其本人客戶很多，不會為了這點小錢侵占，當時
    是收了保費之後，存入其太太之帳戶，其本人是疏忽所致；
    並非意圖侵占云云。經查：
1、被告丁○○自民國81年間起即受僱擔任南山公司壽險部之業
   務員，之後晉升為業務主任及至業務襄理等職務，此據被告
   於本院審理時供明在卷（本院卷第81頁、217 頁），且准於
   南山公司營業地區範圍內經辦人身保險及年金，並負責將該
   業績之要保書及其經收之保險費提交南山公司，復有被告業
   務代表聘約書（影本）1 紙在卷可稽（93年度偵字第1976號
   偵查卷第3 頁）；再者被告供承其知悉公司規定頁務員收取
   保費一定要繳回公司一節，亦據其於偵查中自承在卷（同上
   偵查卷第20頁）；由此可知，論被告於告訴人南山公司之資
   歷及經驗，其對於公司一般收取保戶保費款項及交回公司之
   流程規定理應知之甚詳，則被告丁○○對於其於收取保戶之
   保費之後，自應立即交回公司，不得私自挪用或擅自存入他
   人帳戶一節，自應知悉甚明。
2、被告確有於上開如事實欄第一段（一）、（二）、（三）所
   述時、地收取保戶己○○、甲○○及乙○○等3 人所交付之
   上開保費款項一節，除據被告於偵查中與本院調查及審理時
   供承在卷外（同上第1976號偵查卷第11頁背面、第20頁、本
   院卷第40頁、第80頁、第216頁至第217頁）；復經證人己○○、甲○○二人於本院審理時證述渠等二人有於上開如事實
   欄第一段（一）、（二）所述時、地交付上開保費金額款項
   明確（本院卷第200 頁至第211 頁、第216 頁）；並有保戶
   己○○92年4 月30日之報告書（影本）、甲○○簽名之確認
   書（影本）及甲○○交付背書如上開事實欄第一段（二）、
   之2 所述客票款項4 萬7 千元之支票1 張各在卷可稽（同上
   第1976號偵查卷第6 、7 頁、第21頁；本院卷第176 頁至第
   177 頁）；另被告除據其供承有收於如事實欄第一段（三）
   、所述時、地收取保戶乙○○所交付之保費款項5 萬3 千9
   百98元，已如前述，並有保戶乙○○於92年2 月19日向南山
   公司以電話申訴被告丁○○將其91年3 月與91年9 月交付保
   費支票5 萬餘元挪用，嗣經告訴人南山公司製作電話紀錄轉
   報公司，有南山公司電話客服中心照會單與被告供承有收取
   保戶乙○○所交付之保費款項與墊繳延滯利息金額共計5 萬3
   千9 百98元之上揭支票1 紙（影本）在卷可稽（本院卷第173
   頁至第175 頁；上同第197 號偵查卷第4 、5 頁）；此外，
   亦有告訴人南山公司於本院提出之保戶己○○、甲○○及乙○○等3 人欠款還款記錄、保費催告通知書（中華民國郵政
   交寄大宗掛號函件執據各在卷足憑（本院卷第179 頁至第185
   頁），並經告訴人代理人於偵查中與本院指訴被告上開業務
   侵占犯行綦詳。
二、被告於偵查中經檢察官質問其收取之上開保戶款項如何處理
    一節，被告丁○○亦供承「收進來的保費，有用到別的地方
    去」等語明確在卷（同上第1976號偵查卷第11頁背面）；再
    者，被告於本院調查時，亦自承「我承認有檢察官所起訴之
    事實，起訴書所列的幾筆保費，我當時確實沒有繳回給公司
    ，但是之後我已經還給公司了。」等語明確（本院卷第40頁
    ）；由此可見，被告確有將上開保戶收取之保費私擅挪用侵
    占至明。
三、綜上所述，被告既有收取上開保戶己○○、甲○○及乙○○
    等3 人所交付之上開保費，詎其竟未依規定繳回告訴人南山
    公司，且由上開調查所知，足認被告確有收取前揭保戶之保
    費之後，私擅侵占挪用已明；被告雖辯稱，其僅是疏忽云云
    ，無非事後卸責之詞，委不足採。被告雖另聲請證人丙○○
    於本院作證稱：「（問：妳是否是南山人壽保險公司的業務
    員？）我是屬於兼職的業務員。」、「（問：妳是否知道向
    客戶收取保費的時候支票或是現金應何時交回公司？如何繳
    回公司？）我自己沒有向客戶收過錢，我不知道如何繳回公
    司。」、「（問：被告是否曾經將向保戶收取的現金交給你
    ？）沒有。」、「（問：除了跟親戚拉保險之外，與親戚以
    外的人談保險的時候保費如何收取？）第一次客戶的保費有
    一些是開票，有些是拿現金，有時候是我去收，我收了錢之
    後就會把錢交給丁○○，讓丁○○把錢拿回公司。第二期以
    後的保費大部分都是公司會寄發匯款單給保戶通知繳費，有
    時候我會去做，我去收的時候有時候收支票，有時候收現金
    ，收取之後會交給被告」等語（見本院卷第77頁至第80頁）
    ，然證人丙○○僅是兼職之保險業務員，業據其證述如前，
    惟其對於如何將保戶保費繳回公司之手續竟一概不知，連其
    自己所作之業績而向客戶所收之保費，亦證稱之交給被告，
    而由被告繳回公司；惟被告則辯稱其將所收取之保費交予其
    妻即證人丙○○，委託其妻丙○○繳回公司云云，可見證人
    上開收取保費之證詞顯與被告辯稱其將收取之保費交予其妻
    即證人丙○○云云，即有相互矛盾之處；何況證人丙○○乃
    被告之配偶，夫妻利害與共，關係密切，自難以證人丙○○
    於本院之證詞即資為被告未有侵占上開保戶保費之有利依據
    ，併予敘明。
四、查被告丁○○受南山公司聘僱，先後擔任該公司壽險部業務
    員、業務主任及業務襄理，獲准於南山公司營業地區範圍內
    經辦人身保險及年金，並負責將該業績之要保書及其經收之
    保險費提交南山公司，已如上述，可見被告係為從事業務之
    人；詎其竟將其收取之上開保戶己○○、甲○○及乙○○等
    3 人所交付之上開保費款項先後私擅挪用侵占；核被告所為
    係犯刑法第336 條第2 項之業務侵占罪；被告先後多次業務
    侵占犯行，時間緊接，犯罪構成要件相同，顯係基於概括之
    犯意反覆為之，應依連續犯之規定論以一罪並加重其刑。爰
    審酌被告素行、犯罪之動機、目的、侵占手段、侵占保戶保
    費款項金額共計19萬5 千1 百50元，對於告訴人南山公司聲
    譽與保戶所造成之權益等之損害，被告受僱於告訴人，未能
    盡忠職務，有虧於其職務；惟被告於事發後已將上開侵占保
    戶之款項全數償還等情，業據告訴人代理人戊○○於本院調
    查時供明在卷（本院卷第18頁）；被告於犯後仍未能坦然供
    承犯行等一切情狀，量處如主文所示之刑，以示懲儆。又查
    被告並無犯罪前科，未曾受有期徒刑以上行之執行，此有臺
    灣高等法院被告全國前案紀錄表1 紙在卷可稽；被告於犯後
    已將上開侵占保戶之款項全數償還等情，已如上述；被告經
    此偵審教訓，應知所警惕，爾後當無再犯之虞，本院認被告
    前開所受之宣告刑，以暫不執行為適當，爰併予宣告緩刑3
    年，以啟自新。
據上論斷，應依刑事訴訟法第299 條第1 項前段、刑法第56條、
第336 條第2 項、第74條第1 款、罰金罰鍰提高標準條例第1條
前段，判決如主文。
本案經檢察官陳孟黎到庭執行職務。
中　　華　　民　　國　　94　　年　　8 　　月　　12　　日
           刑事第五庭  審判長法  官  陳坤地
                             法  官  潘長生
                             法  官  許映鈞
上列正本證明與原本無異。
如不服本判決，應於判決送達後10日內向本院提出上訴狀。
                             書記官  李淑秋
中　　華　　民　　國　　94　　年　　8 　　月　　18　　日
附錄本案論罪科刑法條全文
中華民國刑法第336條：
(公務公益侵占罪、業務侵占罪)
對於公務上或因公益所持有之物，犯前條第一項之罪者，處一年
以上七年以下有期徒刑，得併科五千元以下罰金。
對於業務上所持有之物，犯前條第一項之罪者，處六月以上五年
以下有期徒刑，得併科三千元以下罰金。
前二項之未遂犯罰之。
